臺灣高等法院臺南分院民事裁定　　94年度抗字第454號
抗　告　人　甲○○
相　對　人　乙○○
上列當事人間聲請再審事件，抗告人不服臺灣臺南地方法院於民
國94年8月22日所為駁回再審之裁定（94年度聲再字第3號），提
起抗告，本院裁定如下：
    主  文
抗告駁回。
抗告訴訟費用由抗告人負擔。
    理  由
一、抗告意旨略以：
    (一)原裁定認確定支付命令不得準用再審程序救濟有違民事訴
      訟法第521條第2款明文：
      按「債務人對於支付命令未於法定期間內合法提出異議者
      ，支付命令與確定判決有同一之效力」、「前項支付命令
      有第496條第1項之情形者，得提起再審之訴，並以原支付
      命令之聲請，視為起訴」，民事訴訟法第521條定有明文
      。是以確定之支付命令若存有民事訴訟法第496條所定再
      審事由者，債務人自得依再審規定請求救濟，與是否經言
      詞辯論程序無關，原審認支付命令因無言詞辯論程序，故
      無準用再審程序云云顯有誤解，亦有違上開明文規定，至
      原裁定所援引之最高法院61年台抗字第407號判例，究其
      判例意旨，僅為再審原告主張與再審要件是否相符之問題
      ，非認確定支付命令完全不得準用再審程序等情，原審法
      院援引自有誤解，況最高法院92年度第6次民事庭會議決
      議業將舊有實務見解（如最高法院63年度第4次民庭庭推
      總會決議認支付命令不得提起再審之訴）以「與民事訴訟
      法第521條規定相左」為由不再援用，益足認原審法院認
      確定支付命令無從適用再審程序救濟云云顯有違誤。
    (二)本件既已經原審法院認合法送達，則形式上業已為確定之
      執行名義，有無再審理由非執行法院所得審核：
      按本件支付命令（92年促字第70358號）既經原審法院依
      民事訴訟法第137條規定業已合法送達而確定，則確定之
      支付命令與確定判決同一效力，而屬有效之執行名義，就
      該執行名義有無再審事由，顯非執行法院所得審核，原審
      既認「本件支付命令業經合法送達而告確定」，另又認「
      本件支付命令送達與否」，涉及執行名義之有無，而為執
      行法院所得審查，似認支付命令送達尚有疑問，可透過聲
      明異議等程序救濟，其裁定理由已相互矛盾。
    (三)再審提起以再審事由知悉30日內提起即屬合法，非必自判
      決確定時起算：
      按「再審之理由發生或知悉在後者，均自知悉時起算（30
      日），民事訴訟法第500條定有明文，支付命令雖經合法
      送達，但送達是否合法與送達對象是否知悉乃屬二事，其
      間因轉交等其他因素，造成雖有合法送達，送達對象仍不
      知悉之情形在所多有，本件支付命令送達既非親向抗告人
      為之（送達回執參照），則抗告人主張自收取執行命令後
      方知悉此等支付命令之存在非無可能，況依抗告人於再審
      起訴狀所附證物可知，相關文件及債務之處理既由抗告人
      之父所為而全未告知抗告人，即相對人亦書立文書可證，
      則抗告人自知悉支付命令存在（94年5月27日收受執行命
      令）後於三十日內起訴，應屬知悉後三十日提起再審，自
      未逾法定期間，原裁定認本件再審之提起早已逾期云云，
      顯將支付命令之「送達」與「知悉」混為一談，自屬違誤
      。
    (四)抗告人就本件確定之支付命令聲請再審為唯一合法之救濟
      程序，就本件再審應以判決方式為之，尚不得以裁定駁回
      方式處理：
      抗告人固主張抗告人父親就相關文件加以隱匿而無從得知
      云云，惟未否定支付命令已由管理員或其父收受之事實，
      是該等支付命令業經合法送達而確定，就此聲請再審之前
      提（已確定之判決或支付命令），抗告人以之聲請再審並
      無不合法之情形，至抗告人再審事由是否與再審要件相符
      ，應屬再審之訴有無理由之範圍，法院仍應以判決方式為
      之，尚不得逕以不合法裁定駁回方式處理。尤以確定之支
      付命令屬與確定判決同一效力之執行名義，債務人依強制
      執行法第14條規定，尚不得以支付命令確定前之妨礙請求
      事由提起異議之訴，是以本件抗告人所主張事由，係屬支
      付命令確定前已存在之事由，復針對業已確定之支付命令
      ，自僅得依再審方式以為救濟，尚無從如原審法院所述，
      得以聲明異議等方式處理。
    (五)綜上所述，原裁定確有諸多違誤，為此請求本院廢棄原審
      裁定等語云云。
二、按再審之訴，應於三十日之不變期間內提起。前項期間自判
    決確定時起算，但再審之理由知悉在後者，自知悉時起算。
    又再審之訴不合法者，法院應以裁定駁回之。就已確定之裁
    定聲請再審者，準用上開規定，此觀民事訴訟法第500條第1
    、2項，第502條第1項及第507條之規定即明。次按，提起再
    審之訴，應依民事訴訟法第501條第1項第4款表明再審理由
    及關於再審理由並遵守不變期間之證據，此為必須具備之程
    式。「所謂提起再審之訴應於訴狀內表明其遵守不變期間之
    證據，僅於主張其再審之理由知悉在判決或裁定確定後而應
    自知悉時起算其不變期間之情形，始有適用」、「提起再審
    之訴之原告，如主張其再審理由知悉在後者，應就所主張之
    事實負舉證之責任」，最高法院分別著有73年度台抗字第44
    9號判決及同院30年抗字第443號判例可資參照。
三、經查本件系爭支付命令正本（原審法院92年度促字第70358
    號），已於92年12月15日交付抗告人住所力漢開元寶管理中
    心，由該管理中心管理員收受送達，有送達回證附於原審支
    付命令卷可稽。按受公寓大廈管理委員會僱用之管理員，其
    所服勞務包括為公寓大廈住戶接收文件者，性質上應屬全體
    住戶之受僱人，即與民事訴訟法第137條第1項規定之受僱人
    相當。郵政機關之郵差送達文書於住居所、事務所或營業所
    ，不獲會晤應受送達人，而將文書付與上開公寓大廈管理員
    者，為合法送達。至該管理員何時將文書轉交應受送達人，
    對已生之合法送達效力不受影響（最高法院90年度台抗字第
    86號判決要旨參照）。故本件力漢開元寶管理中心之管理員
    既以抗告人之受僱人名義簽收訴訟文書，並為大廈住戶簽收
    有關文件，足認該大廈管理員係受僱於該大廈之各住戶，其
    簽收文書之效力與送達抗告人本人收受相同，自不因該管理
    員嗣後是否轉交與訴外人即抗告人之父王金地，及王金地是
    否未將判決正本轉交抗告人而有差異。是該支付命令已於92
    年12月15日由抗告人之受僱人收受，已為合法送達。抗告人
    未於送達後20日為異議，該支付命令已於93年1月5日確定，
    此亦為抗告人之主張並據以聲請本件之再審。是抗告人對已
    確定之92年度促字第70358號支付命令聲請再審，揆諸上開
    規定應於三十日之不變期間內提起，即應在93年1月5日起三
    十日內提起；詎抗告人遲至一年後之94年6月21日始提起本
    件之再審，顯已逾三十日不變期間。
四、抗告人固主張其所據以聲請再審之理由為適用法規顯有錯誤
    、未經合法代理及發現新證據等三項，且均係知悉在後云云
    。惟按(一)民事訴訟法第四百九十六條第一項第一款所謂適用
    法規顯有錯誤，係指確定判決違背法規或現存判例解釋者而
    言，故當事人自收受判決正本之送達時，對於判決理由，有
    無適用法規顯有錯誤之情形，即可知悉。故計算是否逾三十
    日之不變期間，應自裁判確定時起算，無同法第五百條第二
    項但書再審理由知悉在後之適用。至於當事人本人對於法規
    之瞭解程度如何，當不能影響同法第五百條第一項、第二項
    關於三十日不變期間之起算。最高法院71年台再字第210號
    、70年台再字第212號判例著有明文。本件抗告人於92年12
    月15日接受系爭支付命令之合法送達，已如上述，對於判決
    理由，有無適用法規顯有錯誤之情形，即可知悉。而系爭支
    付命令之債務人為抗告人及抗告人之父王金地，均無委任代
    理人（原裁定卷第22頁），依同一法裡，亦應認抗告人於92
    年12月15日接受支付命令之合法送達時，即已知悉有無未經
    合法代理之再審事由，揆諸上揭判例意旨，系爭確定支付命
    令，顯無再審理由知悉在後之適用。其三十日再審期間之計
    算，仍應自系爭支付命令於93年1月5日確定時起算。次按(二)
    債務人對於支付命令之全部或一部，得於送達後二十日之不
    變期間內，不附理由向發命令之法院提出異議。民事訴訟法
    第516條第一項定有明文。而依一般經驗法則，有無負債，
    抗告人自己最為清楚，且抗告人所提出之證物即92年8月25
    日存證信函及92年10月21日通知書其收件人均為抗告人本人
    ，依上開法律規定，抗告人既可於92年12月15日合法送達後
    20日內「不附理由」提出異議，以阻卻支付命令之確定，則
    應認抗告人於92年12月15日接受支付命令之合法送達時，即
    已知悉發現新證據之再審理由。揆諸上揭最高法院70年台再
    字第212號、71年台再字210號判例，基於同一之法律理由，
    系爭確定支付命令亦顯無再審理由知悉在後之適用，其三十
    日之再審期間之計算，仍應自系爭支付命令於93年1月5日確
    定時起算。
五、另依上揭最高法院30年抗字第443號判例意旨示，抗告人應
    就所主張之上開再審事由負舉證證明之責。本件抗告人固主
    張其於94年5月27日收受執行命令時，始知系爭確定之支付
    命令存在，並於此時始知再審理由云云，而於原審提出執行
    命令、系爭確定支付命令、存證信函、通知書等文件為證。
    但查，本件再審之訴並無再審理由知悉在後規定之適用，本
    院已論證如上。抗告人僅僅提出執行命令及系爭確定支付命
    令，依事物本然之理或一般經驗法則，固無法證明其對上開
    再審事由係事後知悉；提出收件人均為抗告人本人之存證信
    函、通知書亦僅能證明抗告人與相對人間債權債務關係是否
    存在有爭議，乃屬再審及本案有無理由之問題。故抗告人仍
    未能舉證以實其說，其主張為不可採信。
六、綜上所述，抗告人主張之再審事由均無再審理由知悉在後規
    定之適用，且其就此例外規定所舉之證據亦無法證明其主張
    為實在，從而，原審法院以抗告人逾三十日之不變期間始提
    起再審，為不合法，據此駁回抗告人再審之聲請，經核並無
    不合。另原審裁定雖併陳其他理由作為駁回抗告人再審聲請
    之依據，縱有所失當，惟對於抗告人聲請再審不合法律規定
    之結論，並無影響。是抗告意旨指摘原裁定不當，求予廢棄
    ，為無理由，應予駁回。
七、據上論結，本件抗告為無理由，依民事訴訟法第495條之1第
    1項、第449條第1項、第95條、第78條，裁定如主文。
中　　華　　民　　國　　94　　年　　11　　月　　15　　日
                  民事第四庭  審判長法　官　林金村
　　　　　　　　　　　      　　　　法　官  黃三哲
　　　　　　　　　　　      　　　　法　官  林輝雄
上為正本係照原本作成。
不得抗告。
中　　華　　民　　國　　94　　年　　11　　月　　15　　日
                                    書記官　黃惠美
                                               K
